臺灣嘉義地方法院民事判決　　　　　　　93年度簡上字第71號
上　訴　人　乙○○
法定代理人　甲○○
訴訟代理人　蔡碧仲律師
複代理人　　丁○○
被上訴人　　丙○
　　　　　　　　　　　　三號
訴訟代理人　戊○○
上列當事人間請求清償借款事件，上訴人對於中華民國九十三年
七月三十日，本院朴子簡易庭九十二年度朴簡字第一０五號第一
審判決提起上訴，本院於民國九十四年九月七日言詞辯論終結而
判決如下：
    主      文
上訴駁回。
第二審訴訟費用由上訴人負擔。
    事實及理由
壹、上訴人主張：
  一、聲明：原判決不利上訴人部分廢棄，並請求駁回被上訴人
      第一審訴訟。
  二、陳述：
    1、當事人主張有金錢借貸關係存在，須就其發生所須具備
       之特別要件即金錢之交付及借貸意思表示互相一致負舉
       證責任 (最高法院81年度台上字第2372號裁判參照)。而
       消費借貸契約為要物契約，因借用物之交付而生效力，
       甲提出借據、借用證，如未表明已收到借款，尚不足證
       明其交付借款之事實，如經乙爭執，仍須就交付借款之
       事實負舉證責任 (最高法院69年度第27次民事庭會議決
       議參照)。另金錢借貸契約為要物契約，應由貸與人就交
       付金錢之事實負舉證責任，而支票係無因證券，貸與人
       不能以支票之取得證明借款業已交付借款人，原審因被
       上訴人已取得系爭支票，即就其已交付全部借款之事實
       不令負舉證責任，而責令宋發光就未收到借款之消極事
       實負舉證之責，核與舉證責任分配之原則有違 (最高法
       院84年度台上字第229號裁判參照)。此外，民事訴訟如
       係由原告主張權利者，應先由原告負舉證之責，若原告
       先不能舉證，以證實自己主張之事實為真實，則被告就
       其抗辯事實即令不能舉證，或其所舉證據尚有疵累，亦
       應駁回原告之請求 (最高法院17年上字第917號判例參照
       ) 。
       本票雖為上訴人簽發，但未記載發票日，依票據法規定
       ，該紙本票無效，被上訴人不能對上訴人主張任何票據
       權利。此外，上訴人家中祖傳醬油廠營運正常，收入未
       減少，並不須要向被上訴人借款周轉，依上述實務見解
       ，被上訴人應就交付新台幣（下同）250,000元借款一事
       負舉證責任，但上訴人何時向被上訴人商借250,000 元
       ？每次金額若干？被上訴人交付時間、地點、方式為何
       ？利息如何計算？被上訴人均未能提出證據證明，因此
       ，上訴人未向被上訴人借款，雙方之間並無借貸關係存
       在。
    2、上訴人早就患有情感性精神病，簽發本票當時亦處於無
       意識或精神錯亂中，上訴人雖於民國93年1月30日經台灣
       高雄地方法院92 年度禁字第225號民事裁定宣告禁治產
       ，卻早在82年間即陸續出現精神疾病徵兆，92年6月間因
       親眼目睹鄰居上吊，飽受驚嚇，精神狀態發生異常，同
       年7月間由家人帶往財團法人長庚紀念醫院高雄分院、高
       雄榮民總醫院治療，同年8月間轉至高雄市立凱旋醫院住
       院治療，92年9月19日出院，又因宗教妄想，於同年10月
       16 日再次前往高雄市立凱旋醫院住院診療。由此可見，
       上訴人簽發本票當時，已處於無意識或精神錯亂中，依
       民法第75條規定，無行為能力人之意思表示，無效，雖
       非無行為能力人，而其意思表示，係在無意識或精神錯
       亂中所為者，亦同。上訴人所為意思表示無效，原審判
       決未能詳察，其認事用法自有違誤。
    3、另外，根據國立成功大學醫學院附設醫院、國立台灣大
       學醫學院附設醫院、高雄市立凱旋醫院，分別就上訴人
       86年─92年6月、92年7月─92年10月之精神狀態進行鑑
       定。其中成功大學鑑定報告結論（五）5.「柯員在民國
       86年至92年6月間之精神狀態至少常常反覆處於「精神耗
       弱」之狀態，嚴重時合併『躁症』可達「心神喪失之程
       度」；高雄市立凱旋醫院於上訴人禁治產案件中所為精
       神鑑定書中，亦說明：「對情感性精神病患者而言，當
       病況穩定時，是可以如一般人一樣地處理其日常一般事
       務；但當病況發作，情緒狀況不穩定時，不僅可能無法
       自理簡單的日常生活，在病情的影響下，可能會有不當
       的行為表現，諸如.... 無節制的慷慨花費、任意投資等
       ，.... 」「案主（即上訴人）之整體狀況：近十多年以
       來，當病況發作，情緒不穩定時，而家人又因未能監護
       案主積極、妥善地持續治療，致因病情影響而認知及判
       斷力受損，在金錢上，任意借貸投資、胡亂花費等，致
       影響家庭經濟；當情緒狀況較穩定時，雖可以自理吃飯
       、洗澡、上廁所等的日常基本生活，但因受長期精神疾
       病的影響，在認知及判斷能力仍不佳，故叫易受人誘騙
       、慫恿而不自覺」；國立台灣大學醫學院附設醫院針對
       上訴人92年7月至10月份精神狀況，做出精神鑑定報告書
       ：「四、結論：柯員 (即乙○○)之精神科診斷為情感性
       精神病，內科診斷為多發性腦中風、高血壓、糖尿病、
       器質性腦實質退化伴隨失智症。.... 其於民國92年8月
       間，確處於重鬱發作之狀態，當時雖未針對其民事相關
       能力進行評估，但根據高雄凱旋醫院住院之病歷記載，
       其於『財務處理方面』，於住院之初及兩週後均需提醒
       始能處理個人財務，此情形並維持至出院之時。...
       . 而其亦曾出現精神病症狀，顯示其對現實之判斷已有
         扭曲。.... 因此判斷其於上述開立支票之期間，其
       財務處理、契約行為已受其疾病之影響，而無法適當處
       理.... 」。以上三份國立醫院鑑定報告，由不同精神科
       醫師所做成，鑑定結果卻不謀而合，足見上訴人在簽發
       本票時已無判斷能力，屬於精神錯亂中所為，其意思表
       示無效。
    4、上訴人女兒之所以簽發收款憑證予被上訴人，實因約自
       92年6、7月起，上訴人家中陸續有多位自稱債主之人前
       來討債，鑒於鬧事人員眾多，家屬擔憂家中老小安全，
       才會清償部分款項以解燃眉之急，本件情形亦是如此，
       ，才由家屬交付10,500元予被上訴人，但不能由此即認
       定上訴人有向被上訴人借款，有無借款仍應由被上訴人
       舉證證明。
  三、證據：
      提出國立成功大學醫學院附設醫院精神鑑定書、高雄市立
      凱旋醫院精神鑑定書、國立台灣大學醫學院附設醫院精神
      鑑定書、台灣高等法院台南分院87年上字第269號民事判
      決（以上均為影本），作為證明。
貳、被上訴人抗辯：
  一、聲明：駁回上訴。
  二、陳述：除引用第一審判決記載外，另補稱：
    1、被上訴人與上訴人約有十多年以上的金錢往來，上訴人
       向被上訴人購買日用雜貨而積欠貨款，或以建屋為由向
       被上訴人調借現金，因上訴人有借有還，十多年來均未
       發生問題。但後來聽聞上訴人與他人有金錢糾紛，為避
       免產生爭議，被上訴人遂要求與上訴人結算，上訴人共
       積欠被上訴人250,000元，上訴人於92年2月親自開立本
       票交付被上訴人以作為還款。
    2、上訴人在92年7月接受診療，同年八月住院，證明有精神
       方面的疾病，但本票是上訴人92年2月所簽發，在上訴人
       病發住院以前，上訴人主張簽發本票時已陷於精神錯亂
       ，並無證據證明上訴人簽發本票當時已無法正常處理一
       般事物，故其理由過於牽強而與事實不符。
  三、證據：提出本票、收款憑證等影本，作為證明
參、本院判斷：
  一、由於上訴人承認本票是其簽發，以及收款憑證是其女兒書
      寫，雙方對於本票及收款憑證之真正均未爭執，故本件爭
      執點在於；上訴人主張未向被上訴人借款，被上訴人應舉
      證證明交付上訴人金錢？上訴人所簽本票，未載發票日，
      不具有本票效力，而且，上訴人簽發本票時，已處於精神
      錯亂或無意識中，其簽發本票意思表示行為無效？本院分
      別論述說明如下。
  二、上訴人所簽本票，未載發票日，依票據法第11條第1項前
      段規定：「欠缺本法所規定票據上應記載事項之一者，其
      票據無效」，故該紙本票不具票據效力，但被上訴人不是
      根據本票法律關係請求上訴人給付票款，而是以消費借貸
      法律關係請求上訴人清償借款。因此，本票雖不具票據效
      力，然而，上訴人承認有簽發該紙本票，故上訴人所簽本
      票仍可作為有向被上訴人借款的證據之一，否則，上訴人
      不會無緣無故簽發本票交付被上訴人 (上訴人是否在精神
      錯亂或無意識狀態中簽發，以下將另為說明)。
      另外，上訴人女兒在原審承認收款憑證是其書寫，憑證上
      清楚記載：抵前帳後，餘欠貳拾參萬肆仟柒佰元整。上訴
      人女兒精神正常，而且234,700元並非小數目，即使上訴
      人有精神病史，若不是上訴人女兒明知積欠被上訴人金錢
      ，衡諸一般社會常理，上訴人女兒應不至於書寫類似借據
      的收款憑證。況且，收款憑證上明白記載：「抵前帳後，
      餘欠」字樣，可見此一數目 (234,700元)是經過雙方結算
      後的結果，再對照上訴人所簽250,000元本票，以上證據
      已可證明上訴人確有向被上訴人借款，所以，上訴人主張
      不能被本院採信，被上訴人抗辯可以成立。
      至於上訴人主張被上訴人應舉證證明交付借款給上訴人。
      但被上訴人不是將250,000元一次交給上訴人，而是上訴
      人向被上訴人經常購貨或借款，陸陸續續累積下來，經過
      雙方結算之後的欠款，因此，上訴人所舉上述最高法院見
      解，不能適用本案情形，被上訴人所提本票及收款憑證等
      證據，已足夠證明上訴人積欠借款的事實，上訴人此部分
      主張不能成立。
  三、上訴人另主張簽發本票時，已陷於精神錯亂或無意識狀態
      中，所為意思表示無效，該紙本票不能證明雙方之間有借
      貸關係存在。
      上訴人是在93年1月30日被宣告禁治產，此一事實，雙方
      均未爭執，並有臺灣高雄地方法院裁定附卷可證，依民法
      第15條規定，禁治產人無行為能力。若上訴人簽發本票是
      在宣告禁治產之後，毫無疑問地，法院根本不用經過判斷
      ，即可認定上訴人簽發本票行為無效，該紙本票不具票據
      效力。然而，上訴人簽發本票是在92年2月間，當時，上
      訴人尚未宣告禁治產，即使「上訴人患有精神疾病，當病
      況穩定時，仍可以像平常人一樣處理日常一般事務」 (見
      高雄市立凱旋醫院鑑定書鑑定結果)，因此，簽發本票行
      為是否陷於精神錯亂或無意識狀態，依民事訴訟法第277
      條前段規定，應由上訴人負舉證責任。
      上訴人提出高雄市立凱旋醫院鑑定書、國立成功大學醫學
      院附設醫院精神鑑定書、國立台灣大學醫學院附設醫院精
      神鑑定書，作為證據證明上訴人簽發本票時，已陷於精神
      錯亂或無意識狀態。但仔細審閱上述三份鑑定書，高雄市
      立凱旋醫院鑑定書是針對上訴人有無宣告禁治產所做鑑定
      ，鑑定時間是以92年7月以後住院診療紀錄為主，並未針
      對上訴人92年2月份的精神狀況做鑑定，而且，原審法院
      亦曾函詢高雄市立凱旋醫院能否判斷上訴人92年2月份的
      精神狀況，該醫院回函稱；無就醫紀錄　難以判斷當時精
      神狀況，此一經過情形，詳見原審判決理由及原審卷，所
      以，高雄市立凱旋醫院鑑定書不能證明上訴人92年2月簽
      發本票時處於精神錯亂或無意識狀態。
      國立成功大學醫學院附設醫院精神鑑定書是依照本院函文
      而做鑑定，本院函文該醫院能否鑑定；上訴人87年5月、
      86 年至91年間，是否已達心神喪失或精神耗弱　以至不
      能處理自己事務之程度。該院鑑定結論指出；上訴人自80
      年起發生躁鬱症，逐漸合併有器質性情緒疾患，尤其是額
      葉症候群之人格變化，86年至91年間，上訴人精神狀態至
      少常常反覆處於精神耗弱，嚴重時合併躁症狀態，更可達
      心神喪失程度。此一鑑定結論未針對上訴人92年2月間精
      神狀態而判斷，更未指出上訴人92年2月間簽發本票時處
      於精神耗弱或心神喪失，故不能作為證據證明上訴人簽發
      本票當時已陷於精神錯亂或無意識狀態。
      至於國立台灣大學醫學院附設醫院精神鑑定書則是本院函
      文能否鑑定上訴人92年7月至10月間之精神狀態。根據該
      院鑑定結論；上訴人屬於情感性精神病，於92年八月間，
      處於重鬱發作狀態，根據高雄市立凱旋醫院病歷記載，上
      訴人疾病發生至少早於92年7月7日就診之時，其症狀持續
      至10月住院後仍呈憂鬱症狀，故判斷92年7月至10月間，
      上訴人已無法適當處理自己財務。此一鑑定報告仍未對上
      訴人92年2月間精神狀態作出判斷，即使上訴人在92年7月
      已無法適當處理自己財務，但也不能因此即推斷出上訴人
      在92年2月間已陷於精神錯亂或無意識狀態，所以，並無
      證據證明上訴人主張為真，故不能被本院採信。
  四、綜上所述，上訴人主張未向被上訴人借款，應由被上訴人
      舉證證明，本票雖是上訴人簽發，但當時已陷於精神錯亂
      ，簽發本票意思表示無效，況且，本票未載發票日，不具
      票據效力，而收款憑證是為了息事寧人，並不表示真有借
      款，被上訴人仍應證明有交付借款給上訴人，原審未予詳
      察，自有違法不當，而請求廢棄原審判決，並駁回被上訴
      人第一審訴訟。然而，本票是上訴人簽發，雖未記載發票
      日，不具本票效力，但可作為上訴人確曾向被上訴人的借
      款證明，再加上上訴人女兒承認收款憑證是其書寫並交付
      被上訴人，由此可證上訴人確曾積欠被上訴人金錢，否則
      ，上訴人女兒不會平白無故書寫該收款憑證。至於，上訴
      人簽發本票時是否陷於精神錯亂或無意識，上述三份鑑定
      報告均未能鑑定並推論上訴人當時精神狀態，故並無證據
      證明上訴人簽發本票時已陷於精神錯亂或無意識中。因此
      ，原審判決上訴人應給付被上訴人234,700元，並無任何
      違法或不當，上訴人上訴意旨請求廢棄改判，不具有法律
      上理由，應該駁回。
肆、結論：本件上訴無理由，依民事訴訟法第436條之1第3項、
    第449條第1項、第78條，判決如主文。
中　　華　　民　　國　　94　年　　9　月    21      日
                        臺灣嘉義地方法院民事第二庭
                            審判長法　官　蔡  虔  霖
                                  法　官　張  育  彰
                                  法　官　甘  大  空
以上為正本係照原本作成。
本判決不得上訴。
中　　華　　民　　國　　94　年　　9　月    21      日
                                  書記官　陳  湘  蓉
